【裁判字號】    96,家訴,138
【裁判日期】    970402
【裁判案由】    塗銷繼承登記
【裁判全文】
臺灣臺北地方法院民事判決             96年度家訴字第138號
原      告  丁○○
被      告  辛○○
            己○○○
            戊○○
            乙○○原名陳美珠.
            庚○○原名陳麗琴.
上列五人之
共      同
訴訟代理人  陳明正律師
複代理人    甲○○    住臺北市.
被      告  丙○○    住臺北市.
上列當事人間請求塗銷繼承登記事件，本院於民國97年3月19日
言詞辯論終結，判決如下：
    主      文
被告等於民國94年5月30日就座落於臺北市○○區○○段二小段
0000-0000 號、同區○○段○○段0408號-0000 、同區○○段
0000-0000 號等三筆土地所為之繼承登記，應予塗銷。
訴訟費用由被告負擔。
    事實及理由
壹、程序方面：
一、被告丙○○經合法通知未於言詞辯論期日到場，核無民事訴
    訟法第386條各款所列情形，爰依同法第385條第1項前段規
    定，依原告之聲請，由其一造辯論而為判決。
二、按「因犯罪而受損害之人，於刑事訴訟程序得附帶提起民事
    訴訟，對於被告及依民法負賠償責任之人，請求回復其損害
    。」刑事訴訟法第487 條第1 項定有明文。又「附帶民事訴
    訟之對象，依刑事訴訟法第487 條第1 項規定，不以刑事案
    被告為限，即依民法負賠償責任之人，亦包括在內，被上訴
    人林某雖經移送軍法機關審理，但其為共同侵權行為人，應
    負連帶賠償責任，上訴人自得對之一併提起附帶民事訴訟，
    原審以其犯罪未經司法機關審理，不得對之提起附帶民事訴
    訟為駁回之理由，自有未合。」最高法院亦著有71年度台附
    字第5 號判例意旨可資參照。故附帶民事訴訟之對象，本不
    以刑事案件之被告為限。況查，本件其他共同被告（己○○○、丙○○、戊○○、乙○○、庚○○）與原告及被告辛○○，本均為被繼承人陳先進之共同繼承人，本屬固有必要共
    同訴訟，且有合一確定之必要，故原告對其一併起訴，自無
    不合，合先敘明。
貳、實體方面：
一、原告聲明求為判決：被告等於民國94年5月30日所為之座落
    於臺北市○○區○○路二小段0407號、同區○○路○○段
    0408號、同區○○段0048之0004 號等三筆土地所為之繼承
    登記，應予塗銷。並主張：
（一）被告辛○○為訴外人陳先進之女，原告丁○○之妹，另其
      他被告則分別為陳先進之子女及配偶，陳先進於民國93年
      11月5 日過世後，丁○○負責保管陳先進所遺留之印鑑與
      土地所有權狀。被告辛○○於其父過世後，為染指陳先進
      所遺留下來的遺產，於94年2 月起訴原告交付陳先進之印
      鑑與土地所有權狀，並經本院民事庭分案審理後撤回。被
      告辛○○所為之民事上請求遭原告拒絕後，竟擅自偽刻原
      告印章，並向中山區地政事務所偽稱土地所有權狀遺失，
      辦理註銷。
（二）被告辛○○所請求之土地所有權狀現為原告所保管，此並
      為被告辛○○所明知，否則其不會提出民事訴訟請求原告
      交付土地所有權狀。然其明知土地所有權狀並未遺失，竟
      仍向地政機關謊稱遺失，促地政機關註銷補發新所有權狀
      ，另依地政機關之流程，欲完成繼承登記，必須簽署切結
      書。被告辛○○為完成繼承登記與分別共有之登記，竟偽
      造原告之印章以便辦理繼承登記與分別共有登記，且其犯
      行業已既遂，登記行為已完成。核被告辛○○所為，實已
      觸犯刑法，經本院檢察署偵查終結，檢察官並已聲請簡易
      判決處刑。
（三）依據被告等之答辯書中所言「被告所為之繼承登記完全依
      照民法之規定，並未有任何侵害原告權利之事實。」惟被
      告等係在原告忙於處理被繼承人陳先進之喪儀期間，罔顧
      原告之意願，刻意隱瞞，從未曾知會原告其欲辦理分別共
      有登記之任何行為，更未取得原告之同意，逕自盜刻印鑑
      、偽造切結書等不法行為至相關行政單位辦理，且經刑事
      法庭以偽造文書判決被告辛○○有罪，此即可證實被告等
      在答辯書所述顯與事實不符，今原告要求被告等塗銷分別
      共有登記，恢復原先之公同共有繼承，乃為保障原告在其
      他相關產權、繼承爭訟期間之基本權受損，防範被告等人
      蓄意私下售賣，待所有繼承人取得共識再依法執行。
（四）被告辛○○未經原告同意，擅自偽造原告印章並使用之以
      辦理繼承登記與分別共有登記，此一行為已不法侵害原告
      權利，依民法第184 條、第213 條規定，原告得請求被告
      辛○○負損害賠償責任，今被告辛○○係偽造原告印章而
      造成原告損害，則被告等應塗銷其之前所為之一切登記行
      為以回復原狀。且被告辛○○之行為既已侵害原告之所有
      權，原告自得另依民法第767 條中段規定，請求被告等塗
      銷其所為之一切登記行為等語。
二、被告辛○○、己○○○、戊○○、乙○○、庚○○聲明求為
    判決：原告之訴駁回，並陳明如受不利判決，願提供擔保以
    免受假執行。並抗辯：
（一）原告提起本件訴訟無非以被告等於94年5 月30日所辦理之
      座落於台北市○○區○○路二小段0000－0000號、同區○○路○○段0000－0000號、同區舊宗0000－0000號等三筆
      土地繼承登記與分別共有登記造成原告之損害，而請求被
      告等塗銷其所為之一切登記行為。惟：原告指稱其負責保
      管訴外人陳先進所遺留之印鑑及土地所有權狀，惟系爭不
      動產之所有權狀，被繼承人生前並未交付給任何人保管，
      死後也未有任何親屬會議之召開，原告所稱由其負責保管
      土地所有權狀之說詞完全是其拒絕辦理繼承登記之推卸之
      詞。又被告所為之繼承登記完全依照民法之規定（繼承人
      7 人每人各7 分之1） ，並未有任何侵害原告權利之事，
      原告指稱被告所為之繼承登記與分別共有登記造成其損害
      ，顯不可採。
（二）按原告之訴，依其所訴之事實，在法律上顯無理由者，法
      院得不經言詞辯論，逕以判決駁回之，民事訴訟法第249
      條第2 項定有明文。次按原告之訴欠缺訴訟要件中之正當
      之利益或必要之要件者，或依所訴之事實，其請求與實體
      法上之規定顯然不合或相反者，即得認為在法律顯無理由
      。被告等若依原告之請求將辦理之座落於台北市○○區○○路二小段0000－0000號、同區○○路○○段0000－0000
      號、同區舊宗0000－0000號等三筆土地繼承登記與分別共
      有登記塗銷，則前揭土地即回復為繼承人公同共有，惟被
      告等只需依民法第1164條之規定，即得隨時再請求分割遺
      產，原告之請求顯然欠缺訴訟要件中必要之要件；況被告
      等所為之土地繼承登記與分別共有登記皆合於民法之規定
      ，此由原證六土地登記謄本，被告辛○○權利範圍為7 分
      之1 即可知，被告等並未侵害原告之權利，反而塗銷登記
      後，勢必耗費兩造時間及精力再為繼承登記與分別共有登
      記，不僅對原告不利，又前揭土地反覆為分別共有及塗銷
      繼承之登記，亦徒增地政機關困擾，是以原告之請求實無
      訴訟要件中之正當利益，顯然欠缺權利保護必要等語。
三、被告丙○○經合法通知未於言詞辯論期日到場，亦未提出書
    狀為任何聲明或陳述。
四、本院依職權調閱本院96年度簡字第1964號刑事案件全卷，並
    依職權向台北市中山地政事務所調取座落於台北市○○區○○路二小段0000－0000號、同區○○路○○段0000－0000號
    、同區舊宗0000－0000號等三筆土地於94年5 月30日辦理分
    別共有繼承登記之資料影本附卷。
五、按「附帶民事訴訟，係因犯罪而受損害之人，為請求回復其
    損害，於刑事訴訟程序附帶提起之民事訴訟，故提起是項訴
    訟，須限於起訴之犯罪事實侵害個人私權，致生損害者，始
    得為之。」、「附帶民事訴訟，係因犯罪而受損害之人請求
    回復其損害之程序，其請求之範圍，應依民法之規定，故附
    帶民事訴訟必限於起訴之犯罪事實侵害個人私權，致生損害
    者，始得提起之。」最高法院分別著有23年附字第248號及
    26年鄂附字第22號判例意旨可供參照。經查，原告起訴主張
    其與被告等共同繼承被繼承人陳先進所有座落於臺北市○○
    區○○路二小段0407號、同區○○路○○段0408號、同區○○段0048之0004號等三筆土地，被告辛○○為被繼承人陳先
    進之女，原告丁○○之妹，其明知陳先進於93年11月5 日過
    世後，所遺留上揭土地之印鑑與土地所有權狀皆置於原告處
    保管中，竟於94年5 月25日，冒用原告名義，偽造原告圖章
    ，委託代書虛偽製作土地所有權狀遺失切結書，持以向台北
    市中山區地政事務所偽稱土地所有權狀遺失，辦理註銷，並
    據而辦理上開土地之分別共有繼承登記等情，業據原告提出
    上揭三筆土地之土地登記謄本附卷可憑，且經本院依職權調
    閱本院96年度簡字第1964號刑事案件全卷，及依職權向台北
    市中山地政事務所調取座落於台北市○○區○○路二小段
    0000 －0000 號、同區○○路○○段0000－0000號、同區舊
    宗0000 －0000 號等三筆土地於94年5 月30日辦理分別共有
    繼承登記之資料影本附卷可佐，復為被告等所不爭執，自堪
    信原告所主張之上揭事實為真實。被告辛○○、己○○○、
    戊○○、乙○○、庚○○等雖以被告等於94年5 月30日所辦
    理之上開三筆土地分別共有之繼承登記合與民法之規定相符
    ，即兩造各繼承人共7 人每人各7 分之1 ，並未侵害原告之
    權利，如依原告所請求，反而於塗銷繼承登記後，勢必耗費
    時間及精力再為繼承登記與分別共有登記，不僅對原告不利
    ，亦徒增地政機關煩擾，是以原告之請求實無訴訟要件中之
    正當利益，顯然欠缺權利保護必要等語置辯。然查，民法第
    1164條雖規定繼承人得隨時請求分割遺產，但該條但書復明
    定法律另有規定或契約另有訂定者，不在此限。又「共有物
    之分割，依共有人協議之方法行之。分割之方法，不能協議
    決定者，法院得因任何共有人之聲請，命為左列之分配：一
    、以原物分配於各共有人。二、變賣共有物，以價金分配於
    各共有人。以原物為分配時，如共有人中，有不能按其應有
    部分受分配者，得以金錢補償之。」、「公同共有物分割之
    方法，除法律另有規定外，應依關於共有物分割之規定。」
    民法第824 條及同法第830 條第2 項亦分別有所明定。是繼
    承人中之任何一人固得以其餘繼承人為相對人提起請求分割
    遺產之訴訟，但法院是否准予分割，及應為如何之分割，均
    尚有待於訴訟進行中，兩造為攻擊防禦法院得有心證而為裁
    判後，或兩造成立分割遺產之協議而願依協議同向地政機關
    辦理分割登記後始能據而依法辦理之而終結兩造間對於遺產
    之公同共有之關係。今被告辛○○等未得原告之同意，以盜
    用原告印章，偽造經原告同意之切結書之方式而向地政機關
    辦理兩造遺產之分別共有之繼承登記，自已損害原告私法上
    之權益，原告據以提起本件附帶民事訴訟，洵屬有據，被告
    辛○○、己○○○、戊○○、乙○○、庚○○等上開辯稱內
    容於法尚有誤解，自無可採。從而，原告依民法第184 條侵
    權行為損害賠償請求權及同法第767 條中段所有權妨害除去
    請求權等規定，請求被告等應將渠等於94年5 月30日所為之
    座落於臺北市○○區○○路二小段0407號、同區○○路○○
    段0408號、同區○○段0048之0004號等三筆土地所為之繼承
    登記予以塗銷，為有理由，其訴應予准許。
參、本件事證已臻明確，兩造間其餘主張及舉證，經本院審酌後
    認與判決之結果不生影響，不再逐一論列，附此敘明。
肆、被告雖陳明如受不利判決，願供擔保請准免為假執行之宣告
    ，惟本件並未經本院為假執行之宣告，被告上開陳明自無宣
    告之必要，附此敘明。
伍、訴訟費用負擔之依據：民事訴訟法第78條。
中    華    民    國    97    年    4     月    2    日
                          家事法庭法  官  黃桂興
以上正本係照原本作成。
如對本判決上訴，須於判決送達後20日之不變期間內，向本院提
出上訴狀。
中    華    民    國    97    年    4     月    2     日
                                  書記官  陳俐妙


司法院資訊處製作；財團法人民間司法改革基金會備份。
